【裁判字號】    99,非抗,3
【裁判日期】    991018
【裁判案由】    聲明繼承
【裁判全文】
臺灣高等法院花蓮分院民事裁定           99年度非抗字第3號
再抗告人  丙○○
          乙○○
          丁○○
          戊○○
共    同
代 理 人  己○○
共    同
複代理人  李文平律師
          張兆堂律師
上列再抗告人因聲明繼承事件，對於中華民國99年6月30日臺灣
花蓮地方法院99年度家抗字第15號所為裁定，提起再抗告，本院
裁定如下：
    主  文
再抗告駁回。
再抗告費用由再抗告人負擔。
    理  由
一、按對於抗告法院之裁定，僅得以其適用法規顯有錯誤為理由
    ，始得再為抗告，非訟事件法第45條第3項定有明文。又所
    謂適用法規顯有錯誤，係指裁定所適用之法規顯然不合於法
    律規定，或與司法院現尚有效及大法官會議之解釋，或最高
    法院現尚有效之判例顯然違反者而言。
二、再抗告意旨略以：再抗告人為被繼承人甲○○之再轉繼承人
    ，依臺灣地區與大陸地區人民關係條例第66條第1項之繼承
    表示時點，應自再轉繼承開始時起算3年，其等於原繼承人
    楊仙桃死亡時即再轉繼承開始時起3年內即以書面向被繼承
    人甲○○住所地之法院為繼承甲○○遺產之表示，其聲明繼
    承自屬合法；復者，原繼承人楊仙桃曾於被繼承人甲○○死
    亡（民國96年3月1日死亡）之3年內依法向臺灣花蓮地方法
    院聲明繼承，雖經該法院以97年度聲繼字第41號駁回，但仍
    不生拋棄繼承效果，亦不影響已於法定期間3年內聲明繼承
    之事實；再，原繼承人楊仙桃未過世前，再抗告人對被繼承
    人甲○○之遺產無繼承權，尚無從聲明繼承，原審裁定限縮
    解釋再轉繼承人聲明繼承起算時點以原繼承人聲明繼承時點
    為準，有違前開臺灣地區與大陸地區人民關係條例立法本意
    ，況何以原繼承人楊仙桃得享有3年聲明繼承時間，再抗告
    人卻僅有98年12月4日（原繼承人楊仙桃死亡時間）至99 年
    3月1日不到4個月得聲明繼承時間，有違平等原則，而依臺
    灣地區與大陸地區人民關係條例第66條第1項規定，若非「
    繼承開始」自無從起算3年，本件再抗告人係於原繼承人楊
    仙桃98年12月4日死亡之時才享有繼承權，於此際為「繼承
    開始」，是應從此時點才開始起算3年期限云云。
三、按大陸地區人民繼承臺灣地區人民之遺產，應於繼承開始3
    年內以書面向被繼承人住所地之法院為繼承之表示；逾期視
    為拋棄繼承。另按繼承，因被繼承人死亡而開始。繼承人自
    繼承開始時，除民法另有規定外，承受被繼承人財產上之一
    切權利義務，臺灣地區與大陸地區人民關係條例第66條第1
    項、民法第1147條、第1148條第1項本文分別定有明文。準
    此，繼承人於被繼承人死亡時，當然承受被繼承人財產上之
    一切權利義務，並無待於繼承人之承認。但繼承人為大陸地
    區人民而欲繼承臺灣地區人民之財產，則應於上揭法定期間
    內，以書面向被繼承人住所地之法院為繼承之表示，逾期未
    表示，始視為拋棄繼承。此乃因兩岸相隔，通訊困難，為期
    法律關係早日確定，以保障兩岸人民之權益，乃課大陸地區
    繼承人於繼承開始起3年內為繼承之表示，否則即視為拋棄
    繼承，並非大陸地區之繼承人於為繼承表示時始取得繼承之
    權利（最高法院83年度台上字第355號判決參酌）。故，大
    陸地區之繼承人對於台灣地區之被繼承人之遺產有繼承權者
    ，於被繼承人死亡時既已當然繼受被繼承人財產上之一切權
    利義務，其於繼承開始後始死亡，如尚未發生視為拋棄繼承
    之效力者，則大陸地區原繼承人之繼承人，為臺灣地區被繼
    承人之再轉繼承人（非代位繼承），此再轉繼承人若欲承受
    原繼承人所繼承之臺灣被繼承人之遺產，自仍應依臺灣地區
    與大陸地區人民關係條例第66條第1項規定，向臺灣法院為
    繼承之表示，且其繼承表示之期間，亦不得逾原繼承人於繼
    承開始（即被繼承人死亡）起3年之期限自明。
四、經查，本件原裁定以：被繼承人甲○○於96年3月1日死亡時
    ，其第三順位繼承人即胞妹楊仙桃尚生存，依前揭規定，繼
    承人楊仙桃至遲應於99年3月1日向原法院聲明繼承始為適法
    ，嗣後楊仙桃於98年12月4日死亡，其本身之繼承人即再抗
    告人為被繼承人甲○○之再轉繼承人，係承繼原繼承人楊仙
    桃之權利，依臺灣地區與大陸地區人民關係條例第66條第1
    項之規定，自應於繼承開始起3年內以書面向被繼承人住所
    地之法院為繼承之表示，本件再抗告人既為被繼承人甲○○
    之再轉繼承人，依法至遲即應於99年3月1日向原法院聲明繼
    承始為適法，然其遲至99年5月28日始聲明繼承，於法顯有
    不合，因而駁回其抗告等語，經核並無不合，依上開說明，
    亦無適用法規顯有錯誤之情形，應予維持。再抗告意旨徒憑
    己意任意指摘原抗告法院適用法規不當，求予廢棄，非有理
    由，應予駁回。
五、據上論結，本件再抗告為無理由，爰裁定如主文。
中    華    民    國    99    年    10    月    18    日
                  家事法庭審判長法  官 謝志揚
                                法  官 李水源
                                法  官 許仕楓
以上正本係照原本作成。
本件不得再抗告。
中    華    民    國    99    年    10    月    19    日
                                書記官 李德霞

司法院資訊處製作；財團法人民間司法改革基金會備份。
